臺灣嘉義地方法院民事判決
111年度家繼訴字第33號
原      告  趙芳枝  

訴訟代理人  嚴天琮律師


被      告  趙一檜  


            趙錦葉  

            趙炳源  


上  一  人
代  理  人  趙錦葉  
上列當事人間請求分割遺產事件，本院於中華民國111年8月22日
言詞辯論終結，判決如下：
    主      文
一、被告趙一檜應將如附表一編號2至4所示不動產所有權移轉登
    記予全體繼承人即兩造公同共有。
二、兩造就被繼承人趙黃淑媛所遺如附表一所示之遺產，應予分
　　割如附表一「分割方法」欄所示。
三、訴訟費用由兩造依如附表二所示應繼分比例負擔。
    事實及理由
一、本件原告起訴主張略以：被繼承人趙黃淑媛生前將如附表一
    編號2至4所示不動產借名登記予被告趙一檜，而被繼承人趙
    黃淑媛於民國109年6月7日死亡，原告及被告趙一檜、趙錦
    葉、趙炳源（下稱被告趙一檜等3人）均為被繼承人之子女
　　，其等之應繼分比例如附表二所示。被繼承人留有如附表一
    所示遺產，又兩造就上開遺產無法達成分割遺產之協議，上
    述遺產亦無不能分割之情形，爰依法請求就上開遺產由兩造
    依如附表二所示應繼分比例分配等語。並聲明：(一)被告趙
    一檜應將如附表一編號2至4所示不動產所有權移轉登記予全
    體繼承人即兩造公同共有。(二)兩造就被繼承人趙黃淑媛所
    遺如附表一所示遺產准予分割，並依如附表二所示應繼分比
    例分配。(三)訴訟費用由被告負擔。
二、被告趙一檜、趙錦葉、趙炳源均到庭同意原告之分割方案。
三、本院得心證之理由：
(一)按遺產繼承人，除配偶外，依直系血親卑親屬、父母、兄弟
    姊妹及祖父母順序定之；又前條所定第一順序之繼承人，以
    親等近者為先；民法第1138條所定第一順序之繼承人，有於
    繼承開始前死亡或喪失繼承權者，由其直系血親卑親屬代位
    繼承其應繼分；同一順序之繼承人有數人時，按人數平均繼
    承。但法律另有規定者，不在此限；配偶有相互繼承遺產之
    權，其與民法第1138條所定第一順序之繼承人同為繼承時，
    其應繼分與他繼承人平均，民法第1138條、第1139條、第11
　　40條、第1141條、第1144條第1款分別定有明文。其次，按
    繼承人有數人時，在分割遺產前，各繼承人對於遺產全部為
    公同共有；繼承人得隨時請求分割遺產，但法律另有規定或
    契約另有訂定者，不在此限，此為民法第1151條、第1164條
    所明定。又共有物之分割，依共有人協議之方法行之。分割
    之方法不能協議決定，或於協議決定後因消滅時效完成經共
    有人拒絕履行者，法院得因任何共有人之請求，命為下列之
    分配：㈠以原物分配於各共有人。但各共有人均受原物之分
    配顯有困難者，得將原物分配於部分共有人。㈡原物分配顯
    有困難時，得變賣共有物，以價金分配於各共有人；或以原
    物之一部分分配於各共有人，他部分變賣，以價金分配於各
    共有人。以原物為分配時，如共有人中有未受分配，或不能
    按其應有部分受分配者，得以金錢補償之。以原物為分配時
　　，因共有人之利益或其他必要情形，得就共有物之一部分仍
    維持共有，民法第824條第1項至4項分別定有明文。再者，
    公同共有物分割之方法，除法律另有規定外，應準用關於共
    有物分割之規定，民法第830條第2項亦定有明文。
(二)按受任人因處理委任事務，所收取之金錢、物品及孳息，應
    交付於委任人；受任人以自己之名義，為委任人取得之權利
　　，應移轉於委任人；委任關係，因當事人一方死亡、破產或
    喪失行為能力而消滅，民法第541條第1、2項、第550條本文
    分別定有明文。次按借名登記之契約，其成立側重於借名者
    與出名者間之信任關係，性質與委任關係類似，應類推適用
    民法第550條規定，除契約另有訂定或因契約事務之性質不
    能消滅者，因當事人一方死亡而消滅。此際借名者或其繼承
    人自可依借名契約消滅後之借名標的物返還請求權請求出名
    者或其繼承人返還該標的物（最高法院104年度台上字第139
　　9號判決意旨參照）。又按借名登記契約，其性質與委任契
    約類同，應類推適用委任關係終止、消滅之規定。借名登記
    關係終止後，借名者類推適用民法第541條規定，請求返還
    借名登記之不動產，即屬合法（最高法院106年度台上字第2
    678號判決意旨參照）。查原告主張如附表一編號2至4所示
    不動產係被繼承人趙黃淑媛生前借名登記予被告趙一檜之事
    實，業據被告趙一檜到庭所不爭執，並自承同意將如附表一
    編號2至4所示不動產列入本件遺產分割之範圍等語（見本院
    卷第64頁），復有被告趙一檜所出具之切結書影本為證（見
    本院111家調字第148號卷【下稱家調卷】第33頁），堪信原
    告主張為真實。從而，被告趙一檜與被繼承人趙黃淑媛間就
    如附表一編號2至4所示不動產之借名登記關係已因被繼承人
    於109年6月7日死亡而消滅，被告趙一檜即負有將如附表一
    編號2至4所示不動產所有權移轉登記予被繼承人趙黃淑媛所
    有繼承人之義務，故原告請求被告趙一檜將如附表一編號2
    至4所示不動產之所有權移轉登記予繼承人即兩造公同共有
　　，核無不合，應予准許，爰判決如主文第一項所示。
(三)又查，原告主張被繼承人趙黃淑媛於109年6月7日死亡，被
    告趙一檜等3人為被繼承人之子女，被繼承人留有如附表一
    所示遺產，應由兩造依法繼承，且兩造之應繼分比例如附表
    二所示等事實，業據其提出財政部南區國稅局遺產稅免稅證
    明書影本、嘉義文化路郵局、彰化商業銀行嘉義分行交易明
    細表影本、繼承系統表、戶籍謄本及如附表一編號2至4所示
    之土地、建物登記第一類謄本等件為證（見家調卷第17至23
    頁及本院卷第45至57頁），並為被告趙一檜等3人到場所不
    爭執，自堪信原告之上開主張為真實。因此，原告訴請分割
    被繼承人遺產，即係以原告起訴狀之送達，向被告表示終止
    前開遺產之公同共有關係，而兩造均為被繼承人之遺產繼承
    人，從而，兩造就被繼承人趙黃淑媛如附表一所示遺產之現
    有應繼分比例，應為如附表二所示。
(四)再查，本件被繼承人趙黃淑媛並無以遺囑限定前開遺產不得
    分割，兩造間亦無不能分割之約定。是原告本於繼承人之地
    位，請求裁判分割被繼承人趙黃淑媛所遺如附表一所示之遺
    產，核屬有據，依法自應准許。又法院為裁判分割前，應審
    酌當事人之聲明、應有部分之比例與實際是否相當、共有物
    之客觀情狀、性質、價格與經濟價值、各共有人間之經濟利
    益及主觀因素與使用現狀、利害關係等為適當分配，並維持
    全體共有人之公平為綜合判斷。本院審酌被繼承人遺留如附
    表一編號2至4所示不動產之面積、權利範圍等情，有前述土
    地、建物登記第一類謄本附卷可憑，及原告所提如附表一所
    示存款及不動產之「分割方法」欄所示之分割方案，均係依
    兩造應繼分比例各取得如附表一所示遺產，符合遺產之利用
    與共有人之全體利益，故本院審酌前述各情，並權衡兩造利
    益，及參考雙方應繼分比例等情形，原告訴請將被繼承人趙
    黃淑媛所遺之遺產，按如附表一「分割方法」欄所示之方法
    為分割，為有理由，爰判決如主文第二項所示。
(五)至被繼承人趙黃淑媛之遺產雖尚有澎湖縣18筆房地及嘉義文
    化路郵局存款新臺幣302,300元，惟上開房地業經兩造分割
    完畢，並已辦妥繼承登記，及上開存款業於被繼承人死亡後
　　，由被告趙一檜領取辦理被繼承人之後事等情，為兩造到庭所不爭執（見本院卷第64、65頁），並有澎湖縣18筆房地業經原告辦妥繼承登記之土地、建物第一類謄本及被繼承人喪葬費用明細收據等件為證（分別見家調卷第71至105頁、本院卷第67至81頁），故上開遺產不在本件遺產分割範圍內，附此敘明。
四、另因共有物分割、經界或其他性質上類似之事件涉訟，由敗
    訴當事人負擔訴訟費用顯失公平者，法院得酌量情形，命勝
    訴之當事人負擔其一部，民事訴訟法第80條之1定有明文，
    並為家事事件法第51條規定所準用。本件分割遺產之訴，係
    固有必要共同訴訟，兩造間本可互換地位，原告起訴雖於法
    有據，然兩造既因本件遺產分割而均蒙其利，如僅由敗訴之
    被告負擔訴訟費用顯失公平，爰命勝訴之原告亦為訴訟費用
    之負擔，兩造分擔比例則按實際取得遺產多寡之利害關係差
    異定之，較為公允，爰判決如主文第三項所示。
五、結論：原告之訴為有理由，依家事事件法第51條，民事訴訟
    法第80條之1，判決如主文。
　　　　
中　　華　　民　　國　　111 　年　　9 　　月　　5 　　日
                      家事庭法　官　黃仁勇
以上正本係照原本作成。
如對本判決上訴，須於判決送達後20日之不變期間內，向本院提
出上訴狀。如委任律師提起上訴者，應一併繳納上訴審裁判費。
中　　華　　民　　國　　111 　年　　9 　　月　　5 　　日
                            書記官　劉哲瑋

附表一：被繼承人趙黃淑媛之遺產
編號 種類 遺產項目 價額/金額（新臺幣：元）     分割方法 1 存款 彰化商業銀行嘉義分行活期存款 37元及其孳息 由兩造依附表二所示應繼分比例分配 2 土地 嘉義市○○段000地號（面積：28.51平方公尺，權利範圍：全部） 712,750（依公告土地現值計算） 由兩造依附表二所示應繼分比例分割為分別共有 3 土地 嘉義市○○段000地號（面積：181.85平方公尺，權利範圍：全部） 4,546,250（依公告土地現值計算） 同上 4 建物 嘉義市○○段00○號，建物門牌嘉義市○○路000巷00號（面積：109.40平方公尺，權利範圍：全部）  同上 
附表二：
編號 繼承人 應繼分暨訴訟費用負擔比例 1 趙芳枝 4分之1 2 趙一檜 4分之1 3 趙錦葉 4分之1 4 趙炳源 4分之1